【裁判字號】    89,上易,933
【裁判日期】    890614
【裁判案由】    重利
【裁判全文】
臺灣高等法院刑事判決                  八十九年度上易字第九三三號
    上  訴  人
    即  被  告  甲○○
    選任辯護人  許巍騰
                李怡卿
右上訴人，因重利案件，不服臺灣台北地方法院，八十七年度易字第一０二五號，中
華民國八十九年一月七日第一審判決（起訴案號：臺灣台北地方法院檢察署八十六年
度偵字第九八八八號）提起上訴，本院判決如左：
    主      文
原判決撤銷。
甲○○無罪。
    理      由
一、公訴意旨略以：被告甲○○基於概括之犯意，自民國（下同）八十五年二月間起
    ，分別在中國時報、聯合報、經濟日報等媒體上刊登「ＡＥ＼大來＼ＶＩＳＡ卡
    ＼九折0000000」之廣告，其經營方式係由甲○○指示因急迫用款，卻無
    處告貸之人如唐世明等人，至空友旅行社股份有限公司（下稱空友公司）台北分
    公司或松山機場國華航空公司，先行以信用卡購買欲借金額之國內航線機票，俟
    告貸者取得機票或購票證明後，再持至張某之處，以八成之價格轉讓予張某，張
    某則交付現金於告貸者，並取得前開機票，然後再將該等機票以票面額百分之九
    十二之價格出售予空友公司、大洋、天王、北極星等旅行社，獲取每月將近十分
    之高利，每月營業額達新台幣（下同）六百萬元。嗣於八十五年八月八日於唐世
    明向甲○○告貸，並約定於台北市○○路、長安東路口價面時，經法務部調查局
    桃園縣調查站查獲。因認被告有犯刑法第三百四十四條之重利罪嫌等語。
二、按犯罪事實，應依證據認定之，無證據不得推定其犯罪事實，刑事訴訟法第一百
    五十四條定有明文。又事實之認定，應憑證據，如未能發現相當證據，或證據不
    足以證明，自不能以推測或擬制之方法，以為裁判基礎，最高法院四十年台上字
    第八六號著有判例。再認定犯罪事實所憑之證據，雖不以直接證據為限，間接證
    據亦包括在內，然而無論直接或間接證據，其為訴訟上之證明須於通常一般人均
    不致有所懷疑，而得確信其為真實之程度，始得據為有罪之認定，倘其證明尚未
    達此一程度，而有合理之懷疑存在時，事實審法院復已就其心證上理由予以闡述
    ，敘明其如何無從為有罪之確信，因而為無罪之判決，尚不得任意指為違法，最
    高法院七十六年度台上字第四九八號亦著有判例。
三、訊據上訴人即被告甲○○坦承以機票面額八．八折之價格向需現金週轉之購買機
    票後，再以九．二折之價錢轉給旅行社，賺取差價，惟堅不承有重利行為，辯稱
    此純屬機票買賣，不涉重利云云。
四、經查證人唐世明於調查站偵訊時亦供稱：伊係經由經濟日報刊登之廣告，以電話
    聯絡被告後，依被告指示前往松山機場國華公司櫃臺或空友公司以刷卡購買機票
    為名，向被告借取現金，而國華公司開具購票證明後，伊隨即將機票交付被告，
    被告並以購票證明金額之八折給付現金，另前往空友公司購票時，均由被告陪同
    ，並視實際刷卡金額以八折給付資借現金等語（八十五年八月六日調查筆錄），
    而被告於偵查中亦供承向唐世明買受機票等情無訛（八十五年偵字第九八三０號
    卷第六六頁反面），又被告於購得機票復轉售與何國棟（經判決無罪確定）所屬
    之空友公司等情，亦據同案被告何國棟於原審證述屬實，是證人唐世民於購買機
    票後，再轉售被告，於交付機票同時取得對價，事後被告如何處理機票，自與唐
    世民無關，此為買賣關係，應無置疑，復無其他證據顯示證人唐世明於出售機票
    之同時，尚有其他之約定，或其他附買回等條件，公訴人以機票為借款之擔保，
    純屬揣測，被告所辯即有可採。
五、次按刑法第三百四十四條之重利罪之構成要件，須乘他人急迫，輕率或無經驗貸
    以金錢或其他物品，而取得與原本顯不相當之重利始為成立。證人唐啟明等係以
    信用卡刷卡方式購買機票，並非向被告直接購買機票，而以刷卡購物亦無立即付
    現之急迫情形，至證人唐啟明，以購得機票轉售予被告，雖以打折方式出售致價
    格略低，然彼此間仍為買賣行為，被告所交付之金錢係購買機票之對價，並非出
    於消費借貸之意思所為物之交付，顯與重利罪之構成要件不合。
六、此外復查無其他積極證據足以證明被告於本件有何重利犯行，原審遽為論罪科刑
    ，尚有未合，被告上訴意旨否認犯罪並指摘原判決不當，為有理由，應由本院將
    原判決撤銷改判，為被告無罪之諭知。
七、至被告甲○○復乘乙○○急迫需錢之機會，於八十五年六月二十九日，貸與六十
    萬元，以每十日為一期，日息一萬元，並先預扣十萬利息，月利率約為百分之五
    十，而取得與原本顯不相當之重利，並由乙○○交付其所簽發，票據號碼：ＴＨ
    0000000號，票面金額為六十萬元之本票一紙作為質押。嗣於八十五年八
    月八日中午十二時五分許，唐世明偕同法務部調查局桃園縣調查站人員以電話聯
    絡甲○○表明告貸之意思，並約定於台北市○○路、長安東路口會面時，為前開
    調查站人員當場查獲，並扣得乙○○所有上開本票一紙，認被告涉有重利罪嫌部
    分，固經證人乙○○於原審證述甚詳，惟此部分並未經檢官起訴，而本件既為無
    罪之判決，該部分即非本院所能一併審究，自應由檢察官另行依法偵辦。
據上論斷，應依刑事訴訟法第三百六十九條第一項前段、第三百六十四條、第三百零
一條第一項判決如主文。
本案經檢察官呂光華到庭執行職務。
中     華     民     國    八十九   年       六       月      十四      日
                             臺灣高等法院刑事第二十五庭
                                 審判長法  官  許  國  宏
                                       法  官  袁  從  楨
                                       法  官  洪  光  燦
右正本證明與原本無異。
不得上訴。
                                       書記官  張  永  富
中     華     民     國    八十九   年       六       月      十六      日


司法院資訊處製作；財團法人民間司法改革基金會備份。
